臺灣高等法院臺中分院民事判決　九十二年度上易字第一○一號
　　　上　訴　人　己○○
　　　　　　　　　辛○○
　　　訴訟代理人　丙○○
右當事人間請求拆屋還地事件，上訴人對於中華民國九十一年十二月五日臺灣南投地
方法院九十一年度訴字第二一五號第一審判決提起上訴，本院於民國九十三年四月二
十一日言詞辯論終結，玆判決如左：
      主      文
上訴駁回。
第二審訴訟費用由上訴人己○○負擔三分之二，上訴人辛○○負擔三分之一。
原判決主文第二項更正為上訴人己○○應將坐落南投縣草屯鎮○○段六九五–八號土
地上如附圖編號Ｂ所示面積０‧００一三公頃地上物拆除，並將該土地返還被上訴人
丁○○。上訴人己○○應將坐落同段六九五–九號土地上如附圖編號Ｂ所示面積０‧
００三０公頃地上物拆除，並將該土地返還被上訴人戊○○、乙○○及甲○○。
原判決主文第三項更正為上訴人辛○○應將坐落南投縣草屯鎮○○段六九五–十一號
土地上如附圖編號Ｂ所示面積０‧００一五公頃及同段六九五–十二號土地上如附圖
編號Ｂ所示面積０‧０００三公頃地上物拆除，並將該土地返還被上訴人庚○○。
      事實及理由
一、按訴訟繫屬中為訴訟標的之法律關係，雖移轉於第三人，於訴訟繫屬無影響。但
    第三人如經兩造同意得聲請代當事人承當訴訟。前項但書情形僅他造不同意者，
    移轉之當事人或第三人得聲請法院以裁定許第三人承當訴訟，民事訴訟法第二百
    五十四條第一、二項定有明文。本件坐落南投縣草屯鎮○○段六九五號土地（以
    下稱系爭六九五號土地），為原審原告甲○○、洪金波、洪伯宗、洪連陞、洪連
    進、丁○○、洪輝松、乙○○、洪金聰、洪春海及其他共有人所共有，嗣於原審
    判決後，於民國（以下同）九十一年十二月十七日辦理分割登記為同段六九五、
　　六九五–一、二、三、四、五、六、七、八、九、十、十一、十二號土地，其中
　　同段六九五–八號土地（以下稱系爭六九五–八號土地）已移轉登記與被上訴人
　　丁○○所有，同段六九五–九號土地（以下稱系爭六九五–九號土地）已移轉登
　　記與被上訴人甲○○、乙○○、戊○○共有，同段六九五–十一號及六九五–十
　　二號土地（以下稱系爭六九五–十一、六九五–十二號土地）移轉登記與庚○○
　　，有土地登記謄本在卷可憑（見本院卷(二)二七至三一頁），茲據甲○○、丁○○
　　、戊○○、乙○○、庚○○聲明承當訴訟，並經兩造之同意，自應准許，合先敘
　　明。
二、被上訴人主張：系爭六九五–八號土地面積０‧０一三四公頃土地，為被上訴人
    丁○○所有，系爭六九五–九號土地面積０‧０一０二公頃土地，為被上訴人甲
    ○○、乙○○、戊○○共有，系爭六九五–十一號面積０‧０四０二公頃土地及
    系爭六九五–十二號土地面積０‧０一三四公頃土地，為被上訴人庚○○所有，
　　上訴人己○○無權占用系爭六九五–八號土地上如附圖編號Ｂ所示面積０‧００
　　一三公頃，及無權占用系爭六九五–九號土地上如附圖編號Ｂ所示面積０‧００
　　三０公頃興建地上物，上訴人辛○○無權占用同段六九五–十一號土地上如附圖
　　編號Ｂ所示面積０‧００一五公頃，及同段六九五–十二號土地上如附圖編號Ｂ
　　所示面積０‧０００三公頃興建地上物，爰依物上請求權之法律關係，求為命：
　　上訴人己○○應將系爭六九五–八號土地上如附圖編號Ｂ所示面積０‧００一三
　　公頃地上物拆除，並將該土地返還被上訴人丁○○。上訴人己○○應將系爭六九
　　五–九號土地上如附圖編號Ｂ所示面積０‧００三０公頃地上物拆除，並將該土
　　地返還被上訴人戊○○、乙○○及甲○○。上訴人辛○○應將系爭六九五–十一
　　號土地上如附圖編號Ｂ所示面積０‧００一五公頃地上物拆除，系爭六九五–十
　　二號土地上如附圖編號Ｂ所示面積０‧０００三公頃地上物拆除，並將該土地返
　　還被上訴人庚○○之判決（本院僅就繫屬本院部分審究，未繫屬本院不予敘述，
　　又被上訴人已撤回對上訴人不當得利之請求，而被上訴人並未上訴及附帶上訴，
　　其僅係於承當訴訟後，將訴之聲明更正如前，並非請求廢棄原判決，其九十三年
　　四月十二日承當訴訟及準備書狀記載原判決主文第二、三項廢棄，應屬誤載）。
三、上訴人辛○○則以：其所有地上物，經南投縣草屯地政事務所四次測量，並未越
    界占用被上訴人土地，而南投縣政府函稱其所有同段六九六號土地，經地籍整理
    後，面積並無減少，界址並經雙方指界分配，經南投縣政府確認劃定界址，並未
    越界占用被上訴人土地。又其所有房屋建築已逾五、六十年以上，為被上訴人所
    知悉，依民法第七百九十六條規定，被上訴人不得請求拆除房屋，並以被上訴人
    之請求權已罹於時效而消滅等語，資為抗辯。
　　上訴人己○○則以：系爭六九五–八號土地上如附圖編號Ｂ所示面積０‧００一
　　三公頃地上物，及系爭六九五–九號土地上如附圖編號Ｂ所示面積０‧００三０
　　公頃地上物為其父洪溪湖所有，被上訴人不得請求其拆屋還地等語，資為抗辯。
四、被上訴人主張系爭六九五–八號土地，為被上訴人丁○○所有，系爭六九五–九
    號土地，為被上訴人甲○○、乙○○、戊○○共有，系爭六九五–十一號及系爭
    六九五–十二號土地，為被上訴人庚○○所有，上訴人己○○無權占用系爭六九
　　五–八號土地上如附圖編號Ｂ所示面積０‧００一三公頃，及無權占用系爭六九
　　五–九號土地上如附圖編號Ｂ所示面積０‧００三０公頃興建地上物，上訴人辛
　　○○無權占用系爭六九五–十一號土地上如附圖編號Ｂ所示面積０‧００一五公
　　頃，及系爭六九五–十二號土地上如附圖編號Ｂ所示面積０‧０００三公頃興建
　　地上物，有土地登記謄本在卷可憑（見本院卷(二)二七至三一頁），並經本院受命
　　法官會同南投縣草屯地政事務所測量人員現場勘測明確，製有勘驗筆錄及土地複
　　丈成果圖（即附圖）附卷可稽，堪信為真實。至南投縣草屯地政事務所九十三年
　　三月十九日函說明載：「本案前因毗鄰土地辦理農村社區土地重劃，經南投縣政
　　府測量隊與本所派員會同擴大施測範圍後，發現原測量成果圖有誤及部分成果未
　　依現場法官指示測量事項辦理測繪，請惠予更正」（見本院卷(二)三頁），是該所
　　九十三年一月二十八日、二月二十日複丈成果圖有誤，自不予採用，應以該所更
　　正後之附圖為依據。
五、本件已由分割後之所有權人請求上訴人辛○○拆屋還地，即與系爭六九五號土地
    協議分割時所為和解，約定共有土地在分割前為第三人無權占有部分，分割後由
    其土地取得人各自負責處理，其他共有人不負擔保責任等語相符，上訴人辛○○
    以原共有人之和解，抗辯被上訴人不得請求云云，顯不足取。又上訴人辛○○辯
    稱經南投縣草屯地政事務所四次測量，其所有地上物並無越界云云，惟上訴人辛
    ○○所有地上物確占用系爭六九五–十一、十二號（原為六九五號土地），經本
　　院及原審會同南投縣草屯地政事務所測量人員現場勘測明確，有勘驗筆錄及土地
　　複丈成果圖附卷可憑，上訴人辛○○空言否認未占用該土地，自不足取。再者，
　　南投縣政府函僅稱：「台端（即上訴人辛○○）所有坐落該農地重劃區○○段六
　　九六地號屬村莊土地，該筆土地係按原位置分配，‧‧辦理地籍整理，其地籍整
　　理後面積並無增減」（見本院卷(一)六五頁），係指上訴人辛○○所有土地面積與
　　重劃前無增減，自難以此認上訴人辛○○所興建之地上物未占用系爭六九五–十
　　一、十二號土地。另上訴人辛○○辯稱其所有房屋建築迄今已五、六十年以上，
　　為被上訴人所知悉，依民法第七百九十六條規定，被上訴人不得請求拆除房屋云
　　云，此為被上訴人所否認。惟依上訴人辛○○一再主張未逾界等情，顯然原共有
　　人亦不知上訴人辛○○有越界建築之情形，而越界建築必鄰地所有人明知有該越
　　界建築事實而不加以反對者，始喪失請求房屋建築者移去或變更其建築物之權利
　　，上訴人辛○○亦未就被上訴人知其越界而不即提出異議之事實舉證證明，其該
　　項抗辯，亦不足採。又，已登記之不動產所有人回復請求權，無民法第一百二十
　　五條消滅時效規定之適用（司法院大法官會議第一０七號解釋參照），系爭六九
　　五–十一、十二號土地為已登記之不動產，被上訴人請求上訴人辛○○拆除地上
　　物返還土地，自無民法第一百二十五條之適用，上訴人辛○○抗辯被上訴人之請
　　求已罹時效云云，顯不足取。
六、上訴人己○○於原審稱：「複丈成果圖Ｃ部分（即系爭六九五–八號土地上如附
    圖編號Ｂ，及系爭六九五–九號土地上如附圖編號Ｂ部分）是我的，也是我在使
    用」（見原審卷五三頁），於本院並稱：「（對於侵占被上訴人土地有何意見？
    ）那不是侵占的，我願意將土地還給他，但他要補償我地上建物的損失」、「我
    同意他們自己僱工拆除，但他們不要自己拆除，因為有共同壁，萬一我拆除使他
　　們牆壁也倒塌，那我不是要賠別人」（見本院卷(一)八五頁），上訴人己○○顯已
　　自認該地上物為其所有。上訴人己○○嗣後抗辯該地上物為其父洪溪湖所有云云
　　。惟查上訴人己○○於台灣南投地方法院九十一年投調字第二六九號拆屋還地時
　　，上訴人己○○亦稱上開地上物為其所有，有影印之筆錄在卷可證（見本院卷一
　　四二、一四三頁），已足認該地上物為其所有。復按自認之撤銷除別有規定外，
　　以自認人能證明與事實不符或經他造同意者，始得為之，民事訴訟法第二百七十
　　九條第三項定有明文。又房屋納稅義務人，並非必為房屋所有權人，繳納房屋稅
　　之收據，亦非即為房屋所有權之證明（最高法院四十年台上字第一二六號判例參
　　照），而上訴人己○○所提出之稅籍證明書（見原審卷一二八頁），自不能證明
　　上開地上物為洪溪湖所有，由上事證無法證明其自認與事實不符，是上訴人己○
　　○該項抗辯，不足採信。
七、綜上所述，被上訴人依據民法第七百六十七條之規定，請求上訴人己○○應將系
    爭六九五–八號土地上如附圖編號Ｂ所示地上物拆除，並將該土地返還被上訴人
    丁○○。將系爭六九五–九號土地上如附圖編號Ｂ所示地上物拆除，並將該土地
    返還被上訴人戊○○、乙○○及甲○○。上訴人辛○○應將系爭六九五–十一號
　　土地上如附圖編號Ｂ所示地上物拆除，系爭六九五–十二號土地上如附圖編號Ｂ
　　所示地上物拆除，並將該土地返還被上訴人庚○○，即無不合，應予准許。原審
　　據此為被上訴人勝訴之判決，並依被上訴人聲請為准為假執行及免假執行之宣告
　　，核無違誤，上訴意旨仍執前詞，指摘原判決不當，求予廢棄，為無理由，應駁
　　回其上訴。又被上訴人請求因系爭六九五號土地已辦理分割，並由被上訴人承當
　　訴訟，且占有面積亦有不同，被上訴人並撤回對上訴人辛○○、己○○不當得利
　　之請求，為求明確，自應將原判決主文第二、三項更正如判決主文第三、四項所
　　示。本件事證已臻明確，兩造其餘攻擊防禦方法及舉證，核與本件判決結果不生
　　影響，無庸逐一論列，併此敘明。
據上論結：本件上訴為無理由，依民事訴訟法第四百四十九條第一項、第七十八條、
第八十五條第一項但書，判決如主文。
中　　　華　　　民　　　國　　九十三　　年　　　五　　　月　　　五　　　日
~B1民事第六庭審判長法　官　吳火川
~B2　　　　　　　　法　官　吳惠郁
~B3　　　　　　　　法　官　饒鴻鵬
右為正本係照原本作成。
不得上訴。
~B　　　　　　　  書記官　陳如慧
中　　　華　　　民　　　國　　九十三　　年　　　五　　　月　　　七　　　日
                                                                        Ｈ
